臺灣士林地方法院民事判決　九十年度家訴字第三六號
　　原　　　告　　乙○○
　　被　　　告　　甲○○
右當事人間請求移轉登記等事件，本院判決如左：
    主      文
被告應將座落台北市○○區○○段四小段三三七地號土地應有部分二七０分之十四及
其上門牌號碼為台北市○○區○○街一七一巷六弄五號建物應有部分二分之一移轉登
記予原告。
訴訟費用由被告負擔。
原告假執行之聲請駁回。
    事      實
甲、原告方面：
一、聲明：(一)如主文第一項所示；(二)願供擔保請准宣告假執行。
二、陳述：
    (一)兩造於民國（下同）八十九年八月十四日簽訂離婚協議書，於該協議書第四條
      第二項明文約定：「座落於台北市○○區○○街一七一巷六弄五號之不動產，
      包括土地及建物所有權，日後雙方各持二分之一」，亦即被告應將原登記於其
      名下之前開不動產所有權之一半，移轉登記於原告名下，惟迄今被告仍拒不履
      行此一義務，爰依兩造間離婚協議書之約定，提起本件訴訟。
    (二)「兩造就兩願離婚雖已具備書面、二人以上之證人之簽名，但因未向戶政機關
      為登記，其離婚要件即有欠缺，離婚契約尚未有效成立。至於與離婚契約聯立
      之系爭不動產歸屬之契約，既為兩造就離婚後系爭不動產歸屬之約定，該契約
      顯係以離婚生效為停止條件，兩造間離婚契約既未有效成立，停止條件自未成
      就，從而兩造間就系爭不動產歸屬之分配契約，自難認已生效，被上訴人自無
      依協議書移轉系爭房地之義務。」此有最高法院八十五年台上字第三０二０號
      民事判決可資參照，本案兩造就兩願離婚業已生效從未爭執，則依上開最高法
      院實務見解，被告自應履行與離婚協議書聯立之系爭不動產歸屬之分配契約，
      方屬合法。
    (三)被告於九十年十二月十三日所遞答辯狀第一頁最末行，以書面權利自認：「被
      告承認原告有二分之一的所有權。」又依民事訴訟法第四四八條規定：「在第
      一審所為之訴訟行為，於第二審亦有效力。」故被告應受其權利自認之拘束，
      不得追復。
三、證據：提出離婚協議書、土地及建物登記謄本一紙為證。
乙、被告方面：
一、聲明：(一)原告之訴及假執行之聲請均駁回；(二)訴訟費用由原告負擔：(三)如受不利
    判決，願供擔保請准免為假執行。
二、陳述：
    (一)兩造於八十九年八月十四日簽立離婚協議書，該協議書第四條第二項中係約定
      ：「座落於台北市○○區○○街一七一巷六弄五號之不動產（包括土地及建物
      所有權）本登記在女方名下，現雙方約定日後所有權雙方各持貳分之壹，若欲
      出售，售出後所得之價金雙方各持貳分之壹」；是雙方係約定該房屋目前係登
      記於被告之名下，而雙方約定原告於「日後」就該房屋所有權有二分之一所有
      權，即被告承認原告有二分之一的所有權，但無需辦理移轉登記，但若日後欲
      出售時，因名義上該房屋係登記在被告名下，故被告應將出售該房屋所得價金
      之一半給付原告。換言之，雙方係約定如被告「日後」欲出售時，始應將一半
      之價金給付原告。並非被告有移轉該房屋二分之一所有權予原告之義務。此依
      上述雙方於離婚協議書上該約定條文之文義即可得知。因此，原告主張被告應
      將該房屋移轉二分之一之所有權予原告之請求自無理由。
    (二)原告所提出最高法院八十五年台上字第三０二０號民事判決之意旨：「與離婚
      契約聯立之系爭不動產歸屬之契約，既為兩造就離婚後系爭不動產歸屬之約定
      ，該契約顯係以離婚生效為停止條件」，主張本件系爭離婚契約中之不動產歸
      屬契約係以離婚生效為停止條件，認被告應履行移轉系爭不動產二分之一之所
      有權。惟與離婚契約聯立之系爭不動產歸屬之契約，仍須視雙方當事人就該不
      動產之歸屬是否另有約定條件，非當然以離婚之生效為停止條件，本件系爭離
      婚協議書第四條第二項之約定則另定有條件，此觀該條項約定為：「．．．現
      雙方約定『日後』所有權雙方各持二分之一，『若欲出售』，售出後所得之價
      金雙方各持二分之一」即可得知，蓋若雙方係約定以離婚生效為停止條件，則
      不會在條文中以「日後」為字眼，且亦未載明何時須辦理移轉登記，更於文中
      表示「若欲出售」所得價金各二分之一，因若被告於離婚後即必須移轉二分之
      一所有權，則將不會有「若欲出售」價金各持二分之一之約定字眼，從而，本
      件系爭契約之約定係以被告出售後應將所得價金二分之一交付原告，而非被告
      應於離婚後立即移轉系爭房屋二分之一之所有權。
    (三)綜上所述，兩造於系爭離婚契約中就不動產之歸屬另有約定，係以被告出售系
      爭房屋後始有將所有二分之一移轉予原告，非單純如原告所言係以離婚生效為
      移轉二分之一之停止條件，此觀條文約定甚明。而被告亦將確實履行出售系爭
      房屋後將所得二分之一交付原告之義務，況且被告亦向ˉ鈞院聲請有民事暫時
      保護令，法院亦以九十年暫家護字第一八七號保護令核發予被告，是原告係以
      協議房屋所有權為由騷擾被告，足徵，本件訴訟之緣起係原告之行為造成，非
      系爭契約中被告有立即移轉所有權之義務。
三、證據：提出雙方離婚協議書、本院九十年度暫家護字第一八七號暫時保護令、太
    平洋房屋仲介公司評估報告、原告寄發之存證信函等影本為證。
丙、本院依職權查詢被告戶籍登記資料。
    理      由
一、本件原告起訴主張兩造於八十九年八月十四日簽訂離婚協議書並辦妥離婚登記，
    ，依兩造間之離婚協議書第四條第二項約定，兩造離婚後，被告應將其所有座落
    台北市○○區○○段四小段三三七地號土地及其上門牌號碼為台北市○○區○○
    街一七一巷六弄五號建物被告應有部分之二分之一移轉登記予伊，惟被告迄未依
    約履行，爰依該項約定訴請被告移轉系爭房地所有權之二分之一予伊等語；被告
    則以：兩造離婚協議書第四條第二項約定「日後所有權雙方各持二分之一」僅係
    被告承認原告日後就系爭房地擁有二分之一所有權，但無需辦理移轉登記，俟原
    告於「日後」出售時，始負有將出售該房地所得價金之半數給付原告之義務，故
    被告並不負有立即移轉該房地其二分之一所有權予原告之義務云云，資為抗辯。
二、原告主張兩造於八十九年八月十四日簽訂離婚協議書並辦妥離婚登記等事實，為
    兩造所不爭，並有離婚協議書影本、法務部戶役政連結作業系統查詢回覆表在卷
    可稽，自堪信為真實。本件兩造之爭點在於依前開離婚協議書第四條第二項之約
    定，被告是否負有將系爭房地其應有部分之二分之一移轉登記予原告之義務？經
    查：
    (一)按與離婚契約聯立之系爭不動產歸屬之契約，既為兩造就離婚後系爭不動產歸
      屬之約定，該契約顯係以離婚生效為停止條件，此有最高法院八十五年台上字
      第三０二０號民事判決可資參照。查系爭兩造離婚協議書既係就離婚後兩造間
      權利義務之歸屬所為之約定，顯係以離婚生效為停止條件，則系爭離婚協議書
      第四條第二項所載「日後」當指離婚合法生效後而言。
    (二)次按，解釋契約，固須探求當事人立約時之真意，不能拘泥於契約之文字，但
      契約文字業已表示當事人之真意，無須別事探求者，即不得反捨契約文字而更
      為曲解，此有最高法院十七年上字第一一一八號判例可參。系爭離婚協議書第
      四條第二項後段：「若欲出售，售出後所得之價金雙方各持貳分之壹」，係指
      兩造離婚後系爭房地經售出後，兩造應平分價金，對此兩造固無疑義，但倘如
      離婚後系爭不動產未出售前，被告應否移轉系爭房地其半數應有部分予原告？
      此涉及同條項前段「現雙方約定日後所有權雙方各持貳分之壹」之契約文字真
      意之解釋問題。被告雖辯謂該段文字，僅係其確認離婚後原告就該房地亦擁有
      二分之一之權利乙事，此並不意謂著被告負有應立即將系爭不動產權利之二分
      之一移轉登記予原告之義務云云。然按，不動產物權依法律行為而取得、設定
      、喪失及變更者，非經登記，不生效力，為民法第七百五十八條所明定，前開
      條項係載：「『所有權』雙方各持二分之一」，既曰所有權，其依法律行為而
      取得，非經登記即不生效力，故被告若不依法辦理所有權移轉登記，原告即無
      從持有系爭不動產之二分之一權利。兩造之離婚協議書第四條第二項文意，自
      應解為被告在兩造離婚後即負有移轉登記其應有部分二分之一予原告之義務，
      但如經出售，被告即應改給付價金之半數予原告，始符當事人之真意。
    (三)再從字面文義觀之，倘被告所辯兩造真意係日後房地出售後，被告始負有給付
      價金半數予原告之義務云云屬實，則逕為約定：「出售後所得之價金雙方各持
      貳分之壹」即足，「現雙方約定日後所有權雙方各持貳分之壹」等約定豈非形
      同具文？再從該條「若欲出售，出售後：：：」等文字係置於句中而非句首，
      亦可知在未售出前，即應依該條項前段之約定內容，亦即原告就該不動產即應
      擁有二分之一之所有權，非待出售後，原告就系爭不動產始擁有一半之權利自
      明。
    (四)被告雖又抗辯：原告於兩造離婚後，即委託太平洋房屋仲介公司估價並向原告
      提出評估報告，另以存證信函通知被告就系爭房地得享有優先購買權，又兩造
      於九十年八月三日在南港區公所調解委員會就本件糾紛調解時，所談之內容均
      為出售系爭房地之價金問題，顯見兩造之本意即欲出售系爭房地云云。但前開
      各情縱使屬實，充其量僅得以證明兩造確有出售系爭不動產之意，此由系爭離
      婚協議書第四條第二項就出售系爭房地所得價金分配所有約定乙事，亦可得證
      。但此非當然意謂系爭不動產若未售出，被告對原告即不負有任何義務，被告
      以此曲解兩造真意，洵無足採。
三、本件原告就系爭土地所有權權利範圍為二七０分之二八，其對於系爭建物所有權
    權利範圍則為全部，分別有土地及建物登記謄本影本在卷足憑，從而，原告依兩
    造離婚協議書之約定，訴請被告移轉其中半數，亦即系爭土地應有部分二七０分
    之十四及系爭建物應有部分二分之一，為有理由，應予准許。
四、原告雖陳明願供擔保，請求宣告假執行，惟本件係命被告為一定意思表示之判決
    ，依強制執行法第一百三十條之規定，於判決確定時，視為已有該項意思表示，
    核與民事訴訟法第三百九十條第一項之要件不符，應予駁回。
五、兩造其餘主張及攻擊防禦方法，因本件事證已臻明確且無礙於本件之認定及判決
    之結果，本院即無庸逐一論述，併此敘明。
六、據上論斷，本件原告之訴為有理由，應依民事訴訟法第七十八條，判決如主文。
中　　　華　　　民　　　國　　九十一　　年　　　三　　　月　　　二十　　日
                                  臺灣士林地方法院家事法庭
~B法　　　官　邱璿如
右為正本係照原本作成。
如對本判決上訴須於判決送達後廿日內向本院提出上訴狀。
中　　　華　　　民　　　國　　九十一　　年　　　三　　　月　　二十一　　日
~B法院書記官　張雪莉
